【裁判字號】    89,上訴,1347
【裁判日期】    891024
【裁判案由】    妨害國幣懲治條例
【裁判全文】
臺灣高等法院臺中分院刑事判決          民國八十九年度上訴字第一三四七號
    上  訴  人
    即  被  告  丁○○
                丙○○
    共      同
    指定辯護人  本院公設辯護人  乙○○
右上訴人等因妨害國幣懲治條例案件，不服台灣台中地方法院中華民國八十九年五月
二十二日第一審判決（民國八十八年度訴字第二四五二號，起訴案號：台灣台中地方
法院檢察署民國八十八年度偵字第二一四三九號），提起上訴，本院判決如左：
    主    文
原判決關於丁○○部分撤銷。
丁○○共同連續意圖供行使之用，而偽造幣券，處有期徒刑柒年。偽造新台幣仟元券
成品柒拾壹張、偽造新台幣仟元券半成品伍張、偽造新台幣伍佰元券成品壹張、偽鈔
用紙參捆、彩色墨水拾參瓶、強力接著劑壹拾瓶、刷子伍支、影印機操作手冊壹本、
帳冊壹本、人像浮水印章壹枚、裁紙刀壹台、偽造新台幣仟元券半成品貳張、繪製防
偽線所用之畫線筆壹支、玻璃調色盤壹個、白色顏料參瓶、空白紙張壹疊、直尺壹支
、刻有仟元鈔券人頭樣式之印章壹枚、彩色影印機之調色比例規格表壹張、彩色影印
機用之碳粉肆支，沒收之。
其他上訴駁回。
    事    實
一、王連彰（民國八十八年九月十四日死亡）於民國（下同）八十八年七月間，邀同
    吳昌卓、陳青棋及綽號「阿益」之彭勤益等，共同意圖供行使之用，組成偽造新
    台幣之集團，嗣於同年八月間邀同與渠等具有犯意聯絡及行為分擔之丁○○加入
    ，丁○○則基於概括犯意，負責於偽造之新台幣鈔券上繪製防偽線、尋找偽鈔買
    主及運送偽鈔。嗣因王連彰死亡，上開偽鈔集團並於同年十月十三日二十四時許
    ，經警於台中市○○路○段四一巷九之四號五樓查獲，逮捕吳昌卓、陳青棋二人
    ，並扣得上開偽鈔集團所有之偽鈔用紙三捆、彩色墨水十三瓶、強力接著劑十瓶
    、刷子五支、影印機操作手冊一本、帳冊一本、人像浮水印章一枚、裁紙刀一台
    、偽造新台幣仟元券成品七十一張、偽造新台幣仟元券半成品五張、偽造新台幣
    伍佰元券成品一張。
二、王連彰死亡後，於同年十月間，丙○○受綽號「阿益」之彭勤益邀請，與綽號「
    阿益」之彭勤益、丁○○及吳昌卓等意圖供行使之用，並基於犯意聯絡及行為分
    擔，另組偽造新台幣集團，由丙○○於台中市○○○街十二之二號之居所，以彩
    色影印機影印之方式偽造新台幣鈔券，惟因調色比例等技術問題無法克服，製作
    之偽鈔品質及色澤均不佳，始終無法完成近似真鈔之成品，僅製成半成品。嗣先
    於同年十月十八日十四時三十分許，經警搜索丁○○於台中市○○路○段三一七
    巷一二四弄五十四號之住處，扣得渠等所有，繪製防偽線所用之畫線筆一支、玻
    璃調色盤一個、白色顏料三瓶、空白紙張一疊（約三千張）、直尺一支、刻有仟
    元鈔券人頭樣式之印章一枚等；再於同日十六時許，搜索丙○○前開台中市○○
    ○街十二之二號三樓之居所，扣得彩色影印機之調色比例規格表一張、偽造新台
    幣仟元券半成品二張、彩色影印機用之碳粉四支等。
三、案經刑事警察局偵八隊會同台中市警察局刑警隊報請台灣台中地方法院檢察署檢
    察官偵查起訴。
    理    由
一、訊據上訴人即被告丁○○、丙○○矢口否認右述犯行，被告丁○○辯稱，其於警
    訊之自白並非出於自由意志，其僅認識王連彰與綽號「阿益」之彭勤益，殆王連
    彰死亡後，其乃知悉王連彰曾經印製偽鈔，但未參與任何犯行。僅由王連彰囑託
    其於紙上劃線，但其並不知悉係為偽造真鈔之防偽線。王連彰死亡後，其應綽號
    「阿益」之彭勤益要求，尋找吳昌卓幫助調色，但未承諾給付吳昌卓百分之十報
    酬。有關刻有仟元鈔券人頭印章非其所有，亦不知其用途各等語。被告丙○○則
    稱，其認識吳昌卓及綽號「阿益」之彭勤益，其應綽號「阿益」之彭勤益要求向
    吳昌卓學習如何使用操作彩色影印機，並不了解渠等目的係為印製偽鈔，迨至八
    十八年十月中旬，發現影印機卡紙，檢查後始知渠等印製偽鈔之犯行，翌日即遭
    警查獲等語。惟查：
    被告等除於警訊中就右揭犯行自白不諱，嗣於檢察官偵查中亦均坦承無訛，並
      認警訊筆錄屬實（偵查卷第三十五頁反面至三十六頁正面），而其等警、偵訊
      之自白亦與右揭犯罪事證相符，復有偽鈔用紙、彩色墨水、偽鈔成品及半成品
      、防偽線畫筆、彩色影印機調色比例、人頭印章等印製偽鈔之相關物品扣案可
      證，足證被告於警、偵訊之自白非虛，所供自堪採信。被告丁○○嗣於原審法
      院審理中供稱：「．．．我是九月多才加入，我不知道是印製偽鈔．．．」等
      語（見同院八十九年一月十日審理筆錄），非但與其於警、偵訊中之自白相悖
      ，亦與嗣後所稱：「王連彰死之前（八十八年九月十四日前），我知道他們在
      印偽鈔．．．」（同院八十九年三月二十九日審理筆錄）等語不符。被告丙○
      ○於審理中先稱：「原先我不知道要印製偽鈔，是因為機器有卡紙，我才發現
      。我是後來才知道，因為我確實有參與他們的活動，但只有兩、三天．．」（
      同院八十九年三月一日審理筆錄）等語，嗣復改稱：「我是最後發現偽鈔的成
      品，我就不做了，第二天就被警察抓了」等語（同院八十九年五月八日審理筆
      錄），益證被告等前後供述明顯歧異，無非避重就輕，卸免刑責，自難採信。
    證人吳昌卓於警訊中供稱：其曾前往台中市○○○街十二之二號三樓被告丙○
      ○之居所三次，教導被告丙○○操作及調整彩色影印機，惟其試印效果不佳。
      此外其前往被告丙○○居所調整機器時，並曾發現被告丙○○確有印製偽鈔之
      犯行（見偵查卷第五十一頁反面）。另於同院八十九年三月二十九日審理中亦
      稱：「（彩色影印機何用？）是要用來印偽鈔的」「因為丁○○知道我和王連
      彰有印偽鈔，所以丁○○希望我過去幫忙印偽鈔，因為他們沒有經驗，例如說
      彩色影印機配色比例的問題」「他（指丁○○）知道印偽鈔至少有一個月（至
      案發時）」「（調色比例如何？）．．．是我和丙○○一起研究，配色後印製
      再與真鈔比對，我知道大約是在梅川西路那邊配色，我去了三次，都有看到丙
      ○○．．．」「（何人叫你去梅川西路那邊？）是丁○○叫我去的，叫我和丙
      ○○聯絡」「（王連彰死後多久，丁○○就要求你幫忙印偽鈔？）．．．十月
      五日或六日左右」等語。而其所稱：「我確定知道丁○○知道（按即指丁○○
      明知王連彰印製偽鈔之犯行），是因為王連彰死亡時，在殯儀館驗屍時，丁○
      ○問我有何計畫，我說沒有，當時我們兩個談到，王連彰都還欠我們工錢，丁
      ○○的工錢是王連彰叫他在紙張上劃線，我們在裁紙時，上面都已劃好防偽線
      ．．．」「．．．丁○○引見我和阿義認識的，當時是丁○○打電話叫我去，
      阿義知道我曾經和王連彰一起印偽鈔，希望我教他．．．當時被告等都在丁○
      ○住處，後來到丙○○住處也是丁○○叫我去的，是為了調色比例精確，目的
      是要印製鈔票．．．」（同院八十九年四月二十四日審理筆錄）等語，核與被
      告丁○○於警訊中所稱：「．．．都是丙○○主動和我連絡，到我住處收取劃
      好的紙張，我已交給丙○○約一千餘張劃好的偽鈔防偽線的紙張，供丙○○印
      製成品，據我所知，他那兒有一部彩色影印機，作為印製工具．．．」（見偵
      查卷第十二頁正面）等語相符。綜上所述，被告丁○○於同院審理中辯稱其僅
      單純受託（王連彰囑託）於空白紙張劃線及代刻仟元鈔券人頭樣式印章，並無
      參與印製偽鈔之犯行云云，要乃飾卸之詞。被告丙○○辯稱：其於不知情之情
      形下受綽號「阿益」之彭勤益利用，嗣後發現渠等從事印製偽鈔時，翌日立刻
      遭警查獲云云，亦與常情有違，均難採信。其請再傳訊綽號「阿益」之彭勤益
      其人，以證明係託其維修檢查影印機之人云云，事證已臻明確，本院認無再予
      傳喚該彭勤益之必要，合此敘明。
    按印製偽鈔係屬非法犯行，刑責非輕，倘非核心成員，豈有任憑他人聽聞犯罪
      計畫之理？依據證人吳昌卓於同院八十九年四月二十四日所為供述（參照上述
      之說明），被告等如未參與綽號「阿益」之彭勤益及吳昌卓等印製偽鈔之犯
      行，何以得於吳昌卓、彭勤益商討印製偽鈔事宜時在場？被告等空言否認，自
      非可採。
    被告丁○○於同院八十九年一月二十六日審理中供稱：「（人頭印章是何人的
      ？）是阿義叫我幫他刻的」「（刻有仟元鈔券人頭樣式之印章一枚）除了用在
      印製鈔票上，什麼地方會使用？）我不知道」等語，證人吳昌卓於同院八十九
      年四月二十四日審理中證述：「人頭印章只要是印偽鈔都會用到」「（人頭印
      章除了印製偽鈔外，還有何功用？）沒有。就是用來印偽鈔，沒有其他用途」
      等語，足證被告丁○○刻製之仟元鈔券人頭樣式印章一枚，應係專供偽造新台
      幣鈔券使用，被告丁○○於同院審理中辯稱並不知該枚印章之用途，顯係推諉
      之詞，不足採信。
    綜上所述，被告等所辯，均與渠等警、偵訊之供述不符，復與常情有違，顯係事
    後卸責之詞，不足採信，渠等犯行均堪認定。
二、按中央銀行於五十年七月一日在臺復業後，即已委託臺灣銀行發行新台幣，自是
    時起新台幣即已具有國幣之功能，此觀司法院大法官會議五十一年十二月十九日
    議決釋字第九十九號解釋及最高法院五十六年台上字第二一七一號判例意旨自明
    。
三、核上訴人即被告丁○○所為，係犯妨害國幣懲治條例第三條第一項之偽造幣券罪
，上訴人即被告丙○○所為，則係犯同條第三項、第一項之偽造幣券未遂罪。查
    證人陳青棋於原審法院八十九年三月一日審理中證稱：「（是否有見過被告二人
    ？是否在吳昌卓住處見過被告二人？）沒有」「（王連彰死後，吳昌卓是否有說
    要找別人合作？）有．．．王連彰死後，我沒有和吳昌卓聯絡，他本來說要我和
    他合作．．．」等語，顯見王連彰死亡後，綽號「阿益」之彭勤益邀約被告丙○
    ○加入之偽鈔集團與先前由王連彰組成之偽鈔集團，成員未盡相同，時間亦有區
    隔，自屬二個偽造幣券之行為，而非同一犯意之接續行為。被告丁○○就前次偽
    造幣券犯行，與王連彰、吳昌卓、陳清棋及綽號「阿益」之彭勤益等，具有犯意
    聯絡及行為分擔，應依共同正犯論處；被告等就嗣後偽造幣券之犯行，亦與吳昌
    卓及綽號「阿益」之彭勤益具有犯意聯絡及行為分擔，應依共同正犯論處。被告
    丁○○前後二次印製偽鈔之犯行，構成要件相同，顯係基於概括犯意反覆為之，
    應依連續犯之規定論以一罪，並加重其刑。被告丙○○偽造幣券之犯行，業已著
    手於犯罪行為之實施，然則尚未印製近似真鈔之偽鈔成品，為未遂犯，依法減輕
    其刑。被告丁○○此部分因與前開既遂部分有裁判上一罪之關係，應依既遂罪論
    處。上訴人即被告等仍執陳詞，矢口弗承犯罪非有理由，惟被告丁○○部分其所
    犯妨害國幣懲治條例第三條第一項之罪，其法定最高度之刑為無期徒刑連續犯此
    部分不可再加重其刑，原判決疏察，竟仍加重其刑，上訴意旨雖未指摘及此，但
    原判決此部分，既有上述可議之處，此部分自應由本院予以撤銷，本院及原審分
    別審酌被告等年輕力壯，不思正途謀生，冀圖僥倖牟取不法利益，犯罪後復避重
    就輕，飾詞卸責，並無悔意等，被告丁○○與王連彰、吳昌卓、陳青棋及綽號「
    阿益」之彭勤益等共同偽造之數額近九百萬元，影響非輕等一切情狀，本院就丁
    ○○部分量處如主文第二項所示之刑。原審就丙○○部分科處有期徒刑三年六月
    。扣案之偽造新台幣仟元券半成品二張，應依妨害國幣懲治條例第六條規定宣告
    沒收。其餘繪製防偽線所用之畫線筆一支、玻璃調色盤一個、直尺一支、白色顏
    料三瓶、空白紙張一疊、刻有千元鈔券人頭樣式之印章一枚等，係為被告丁○○
    所有；彩色影印機之調色比例規格表一張、彩色影印機使用之碳粉四支等，為被
    告丙○○所有，此有台中市警察局刑警隊搜索扣押證明筆錄二紙在卷可按，且係
    供偽造新台幣所用之物，應依刑法第三十八條第一項第二款之規定宣告沒收。此
    外被告丁○○與王連彰、吳昌卓、陳青棋及綽號「阿益」之彭勤益共犯偽造幣券
    罪部分，扣案之偽鈔用紙三捆、彩色墨水十三瓶、強力接著劑十瓶、刷子五支、
    影印機操作手冊一本、帳冊一本、人像浮水印章一枚、裁紙刀一台、偽造新台幣
    仟元券成品七十一張、偽造新台幣仟元券半成品五張、偽造新台幣伍佰元券成品
    一張，雖經該案宣告沒收，此有原審法院八十八年度訴字第二三八八號刑事判決
    正本一件附卷足憑。然依共犯罪責理論，本案就被告丁○○有罪宣告部分，仍應
    併同宣告沒收（最高法院六十五年六月二十二日、六十五年度第五次刑事庭庭推
    總會決議參照）。其中偽造新台幣仟元券成品七十一張、偽造新台幣仟元券半成
    品五張、偽造新台幣伍佰元券成品一張，應依妨害國幣懲治條例第六條規定宣告
    沒收。其餘偽造工具，應依刑法第三十八條第一項第二款沒收。有關上訴人丙○
    ○部分原判決認事用法，均無不合，上訴意旨仍執陳詞，否認犯罪，上訴非有理
    由，此部分應予駁回。
四、被告丁○○為警查獲時所扣得之新台幣佰元券二紙，經查係為印製佰元圖樣之硬
    紙板，核與被告丁○○提出有關國小課本印製之圖樣相同，此部分自非被告丁○
    ○偽造之幣券，不予宣告沒收。
五、據上論斷，依刑事訴訟法第三百六十九條第一項前段、第三百六十四條、第三百
    六十八條、第二百九十九條第一項前段，妨害國幣懲治條例第三條第一項、第三
    項、第六條，刑法第十一條前段、第二十八條、第五十六條、第二十六條前段、
    第三十八條第一項第二款，罰金罰鍰提高標準條例第一條前段，判決如主文。
本案經檢察官甲○○到庭執行職務。
中      華      民      國    八十九     年      十       月    二十四  日
                                  臺灣高等法院臺中分院刑事第六庭
                                        審判長法  官  李  文  雄
                                              法  官  邱  顯  祥
                                              法  官  陳  嘉  雄
右正本證明與原本無異。
如不服本判決應於收受送達後十日內向本院提出上訴書狀，其未述上訴之理由者並
得於提起上訴後十日內向本院補提理由書（均須按他造當事人之人數附繕本）。
                                              書記官  王  麗  英
中      華      民      國    八十九     年      十       月    二十五  日
附錄法條：
妨害國幣懲治條例第三條第一項：意圖供行使之用，而偽造變造幣券者，處無期徒刑
或五年以上有期徒刑，得併科五千元以下罰金。
第一項之未遂犯罰之。                                                    Ｉ


司法院資訊處製作；財團法人民間司法改革基金會備份。
